臺灣高等法院臺中分院刑事判決　　　　　　　　　　　　九十三年度上易字第九號
　　上　訴　人　臺灣台中地方法院檢察署檢察官
　　被　　　告　丁○○○
　　被　　　告　丙○○
　　共同選任辯　戊○○
右上訴人因被告詐欺案件，不服臺灣台中地方法院九十二年度易字第一二八六號中華
民國九十二年十月三十一日第一審判決（起訴案號：臺灣台中地方法院檢察署九十年
度偵續字第二二三號），提起上訴，本院判決如左：
      主  文
原判決關於丁○○○部分撤銷。
丁○○○意圖為自己不法之所有，以詐術使人將本人之物交付，處有期徒刑陸月，如
易科罰金，以參佰元折算壹日。
其他上訴駁回。
      事  實
一、丁○○○明知其所有坐落臺中縣大雅鄉○○段第一三四九之九地號全部，及同
    段第一三四九之一三地號之部分土地（下稱系爭土地），業已分別作為丙○○
    所有相鄰之同鄉○○村○○路○段三三六號（整編前為民生路四一二號）房屋
    、及同地段第一三四七之六號建物之法定空地，已無法再建築房屋，竟意圖為
    自己不法之所有，於民國八十四年十一月間，委由不知情之仲介業者惠雙房屋
    大雅店長王智榕，在惠雙房屋八十四年十一月十七日出刊之不動產快訊上刊載
    ：「店面地正民生路、二十八坪、每坪二十六萬元」之廣告，嗣於甲○○向其
    查詢時，復誑以：「如買這兩筆土地，可供興建店面房屋，隔壁房地係丙○○
    所有，共同壁沒有問題」等語，詐稱該地為可供建築店面之土地，並可由丙○○出具共同壁使用協議書，同意甲○○於建築時共同使用被告丙○○上開房屋
    之牆壁，致甲○○陷於錯誤，以為該地可作為蓋店面使用之建地，而於同年月
    二十五日，在台中縣豐原市○○街二十號「唐誼代書事務所」，以每坪二十五
    萬七千一百四十三元，總價七百二十萬元之價格，向丁○○○購買系爭土地，
    價金分三期給付，每期二百四十萬元，於訂約時給付二百四十萬元，於同年十
    二月十五日給付第二期款，並由丙○○出具共同壁使用協議書，餘款於所有權
    移轉給付，嗣甲○○於八十九年間，欲將該二筆土地出賣他人，發現該系爭土
    地有三十八點一八平方公尺早已編定為他人建築之法定空地，僅剩五十四點八
    二平方公尺為建地，完全不適宜建築房屋，始知受騙。
二、案經甲○○訴由台灣台中地方法院檢察署檢察官偵查起訴。
      理  由
一、訊據被告丁○○○矢口否認有前揭犯行，辯稱：伊亦不知系爭土地含法定空地
    而不能建築房屋，也不知道房屋仲介公司廣告內容，該土地於八十三年十月間
    囑託世聯不動產鑑定公司鑑定其價值，高達一千一百二十五萬二千元，比伊賣
    予甲○○之價款高出很多，告訴人以系爭土地向台北市銀行設定五百五十二萬
    元之最高限額扺押權，也接近伊賣予告訴人之價格，且土地登記簿上既已有含
    法定空地之登載，甲○○並請專業之土地代書為其辦理土地所有權之移轉登記
    ，衡情亦無不知之理，伊無不法所有意圖及實施詐術云云。
二、經查，前揭事實業據告訴人甲○○指訴不移，且系爭土地於七十二年十二月
    六日以後，確係作為同案被告丙○○所有相鄰之同鄉○○村○○路○段三三六
    號房屋、及同地段一三四七之六號建物之法定空地，且扣除法定空地後所餘面
    積太小，已無法建築房屋等情，業據證人郭應桐於偵查中證述無誤（第二二三
    號偵查卷第七一頁），並經檢察官會同台中縣政府工務局建築管理課課長郭應
    桐及大雅鄉雅潭地政事務所職員張中原會勘屬實，有履勘現場筆錄在卷足稽（
    第二二三號偵查卷第一八九頁），復有土地登記謄本影本（第六五０號他字卷
    第三六頁至四二頁），及華聲不動產研究中心報告書可按（附台灣台中地方法
    院九十一年度重訴第一一０四號卷）。系爭土地於七十四年五月八日，由案
    外人劉水源以買賣為原因，分別移轉所有權各二分之一予被告丁○○○及同案
    被告丙○○，於七十四年十月二日及七十五年九月八日，同案被告丙○○分別
    以買賣及贈與為原因，將其所有權各四分之一辦理移轉登記予被告丁○○○，
    有登記簿影本可稽；被告丁○○○並於七十三年十一月二十五日，以七百二十
    萬元，將系爭土地出賣予告訴人甲○○，亦有不動產買賣契約書及土地、建築
    改良物買賣所有權移轉契約書、土地登記影本在卷足稽（第六五０號他字卷第
    四三頁至四七頁）。
三、證人劉建位於偵查中供稱，八十三年底，由我母親出面與丁○○○的先生談，
    議價每坪二十五萬元，我們先付二十萬元現金，我們當時請建築師去閱覽，認
    為地有問題，建築師跟我們反應之後，我們就與他們解約，後來有退十萬元等
    情（第二二三號偵查卷第一九三頁、第一九四頁），證人劉建輝亦供證，原來
    伊父親要買系爭土地給伊弟弟豐義牙科診所供停車使用，是我弟弟出錢，後來
    請建築師去翻閱地籍等有關資料，發現系爭土地實際可蓋面積太小，就放棄購
    買，原來給付二十萬元的訂金，他只願意退十萬元（第二二三號偵查卷第一九
    ０頁），該二證人均一致證稱八十三年底被告丁○○○曾欲將系爭土地賣予彼
    等之父親劉水源，並已給付二十萬元定金，後來因發現土地可蓋房屋之面積太
    小雙方因而解約，被告丁○○○並退還定金十萬元；被告丁○○○亦坦承八十
    三年底曾欲將系爭土地賣予劉水源，後來又說不買了，賣給甲○○之後，有還
    給劉水源十萬元等情屬實（原審卷第五十八頁），雖其辯稱，劉水源反悔不買
    的原因是說他資金不足，證人劉水源於偵查中亦證稱是因為其臨時被倒債欠資
    金才沒買，原來訂金二十萬元，只退還十萬元，另十萬元要等房子賣出去後才
    還，當初不知道該土地含有法定空地，事後也不知道等語（第二二三號偵查卷
    第九一頁），惟查，證人劉建位於偵查中則證稱，其父被倒債是在民國六十幾
    年的事情，因被倒債才與建商合建，又證稱丁○○○曾到家裡來吵了好幾次，
    罵其父親將情形告訴告訴人，告訴人才會告他們，他們吵完後，其父親進屋就
    一直在埋怨，去開庭時才不願意講實話等語（同上偵查卷第一九四頁），證人
    劉建輝亦證稱，是其弟弟（按即劉建位）當牙醫要買的，他有錢，與其父有沒
    有錢沒關係，移民加拿大的一對夫婦（指被告丁○○○等人）有到彼等住處鬧
    ，說是彼等去告訴本件告訴人，告訴人才知道彼等不願意買的原因），其父親
    為了怕惹麻煩，才不願意去法院作證，去法院作證也不想得罪人，且其弟弟又
    在隔壁開牙醫診所目標明顯，怕無端惹麻煩，其原先也不願意講，沒想到管區
    警員會告訴檢察官，才不得已接受偵訊，其父親如果知道其做這些筆錄一定會
    罵等情綦詳（同上偵查卷第一九一頁、第一九二頁），證人劉水源於購買系爭
    土地，既已支付定金，卻在央請建築師閱覽相關資料後才反悔不願購買，謂其
    非因發現該土地含有法定空地始反悔不買，已甚值懷疑，況其如係因自己資金
    不足而毀約不買，其所付之定金應全部被沒收，怎能再退回二分之一？其所證
    係因資金不足才未買，並不知道該土地含有法定空地云云，顯係迥護被告許張
    淑惠之詞，尚難遽予採信。且證人王智榕於原審審理中復據證稱：「是出賣人
    丁○○○告訴我是店面地，價格也是她跟我講的，刊登內容是依照她所講的，
    廣告先刊，事後才調資料」等語（原審卷第四二頁），並有廣告紙一份在卷足
    稽（第二０三三號發查卷第十一頁）。被告丁○○○所辯不知系爭土地編列有
    法定空地在內致無法供建築房屋之用，其亦不知上開房屋仲介公司所刊登之廣
    告內容云云，委無可採。
四、系爭土地經華聲不動產研究中心依當地社會及自然因素、系爭土地地價變動、
    台灣地區消費者物價指數、系爭土地屬於法定空地及非屬法定空地等因素，鑑
    定其於八十四年底之價格為四百六十二萬八千六百七十二元，其鑑定方式，係
    依系爭土地所在之環境，並區分法定空地及非法定空地分別計價，符合一般估
    價要素，其鑑定結果應堪酌採，有該研究中心之報告書附於台灣台中地方法院
    九十一年度重訴字第一一○四號民事卷宗可稽，業據本院調取該民事卷核閱甚
    詳，而被告丁○○○於八十三年十月間囑託世聯不動產鑑定公司就系爭土地鑑
    定結果，其價值雖高達一千一百二十五萬二千元，有該公司鑑定報告書影本在
    卷足稽（第二二三號偵查卷第八一頁至八七頁），惟該鑑定報告書將系爭土地
    全部總面積二十八點一三坪，以每坪四十萬元計算，顯然未區分該二筆土地中
    之法定空地，與非法定空地分別計價，其鑑定結果自不足採為有利於被告之證
    據；另告訴人甲○○於買受系爭土地後，雖曾提供該土地設定五百五十二萬元
    之最高限額抵押權予臺北銀行股份有限公司（下稱臺北銀行），及向該行申貸
    土地抵押短期擔保借款三百五十萬元，惟該銀行當初設定最高限額抵押權時，
    有無考慮及其中之土地法定空地，因原承辦人員已離職致無法得知，亦據台北
    銀行函覆綦詳（有台北銀行九十三年金月十六日北銀豐字第九三六００一０九
    ００號函在卷足稽），該函亦難資為被告有利之證據。至告訴人另於八十五年
    一月二十三日，以總價四十萬八千元，向劉水源購買鄰近之坐落台中縣大雅鄉
    ○○段第一三四九之六地號共十七平方公尺之土地，有土地建築改良物買賣所
    有權移轉契約書在卷足稽（第六五０號他字卷第四六頁），平均每坪價格僅七
    萬九千三百三十九元，較本件每坪二十五萬餘元之價格便宜甚多，亦無從作為
    被告有利之證據。
五、證人王智榕於警詢中證稱：「簽約前三至五天之前我有將這兩筆土地的土地登
    記簿謄本之影本交給甲○○，他說要拿給代書去查證，過了三至五天，甲○○
    就要我們三方面去唐誼代書事務所簽約買賣，買賣時雖未告知含法定空地，但
    全部以登記簿謄本記載為準。．．．丁○○○有跟我說可建店面．．」等語（
    第六五○號他字卷第三二頁），證人即代書蔡生財於偵查中證稱：「（問：你
    有替丁○○○、丙○○將房子分割出系爭法定空地？）該地從蓋房子開始就是
    由我辦理，出賣也是我替他們辦的。以前建築法規定不是每戶有法定空地，是
    以整批建蓋基地為基準預留法定空地，所以建物基地是一筆，法定空地是另外
    一筆，以前可以建蓋後再分割，現在則不可以。以前登記簿上不會寫法定空地
    ，若有寫的話地政事務所也不會讓我們辦理分割，建管課以前也沒有建檔，臺
    中縣約從八十年間才有正確登載法定空地。」（第二二三號偵查卷第一六九頁
    至第一七○頁）等語，告訴人甲○○於八十三年底買受系爭土地時，依登記簿
    謄本上所載之地目及標示，抑或自其所委託之陳佳華代書（唐誼代書事務所）
    處，雖得輕易獲知系爭土地含有法定空地等情事，惟查，告訴人猶於本件買賣
    給付第二期價金時，請求同案被告張淑惠出具同意使用共同壁之協議書，其中
    第二項約定：「甲方（按即丙○○）同意乙方（指告訴人）建築房屋須使用共
    同壁時，甲方無條件供乙方使用，並於共同壁協定書上簽章，不得異議。」有
    協議書在卷可按（第六五０號他字卷第二八頁、第二九頁），告訴人顯然不知
    系爭土地因含有法定空地，致依法不能建築房屋之事實，否則又何須依約付款
    或洽取共同壁使用協議書之必要？。
六、綜前所述，被告丁○○○不但刻意隱瞞系爭土地含有法定空地致無法建築房屋
    之事實，尚透過房屋仲介公司表示爭土地係店面土地，致使告訴人陷於錯誤，
    而以高價購買，被告丁○○○有不法所有之意圖，及施用詐術致告訴人陷於錯
    誤而買受低價土地並支付價金，事證明確，被告丁○○○之犯行堪以認定。
七、核被告丁○○○所為，係犯刑法第三百三十九條第一項之詐欺罪，原審未察，
    遽予被告丁○○○無罪之諭知，容有未合，檢察官上訴意旨指摘原判決不當，
    為有理由，應由本院將原判決關於被告丁○○○部分予以撤銷改判，爰審酌被
    告丁○○○利用告訴人疏失，將無法建築房屋之土地，以高價出價告訴人，取
    得不法利益達二百五十餘萬元，且犯後又矢口否認犯罪拒不與告訴人和解，惟
    告訴人買受土地未詳查實情，致受損害，亦有疏失等一切情狀，量處有期徒刑
    六月，又刑法第四十一條於九十年一月十日修正公布，並於九十年一月十二日
    生效，其規定犯最重本刑為五年以下之刑之罪，而受六個月以下有期徒刑之宣
    告，因身體、教育職業、家庭之關係或其他正當事由執行顯有困難者，得以一
    元以上三元以下折算壹日，易科罰金，依刑法第二條第一項前段之規定，該修
    正後之法律有利於行為人，故就本件被告丁○○○所處之刑，併諭知易科罰金
    之折算標準。
八、公訴意旨另以：被告丙○○與丁○○○，二人基於犯意聯絡及行為分擔，明知
    系爭土地，業已編定為丙○○所有相鄰之同鄉○○村○○路○段三三六號（整
    編前為民生路四一二號）房屋，及同地段第一三四七之六號建物之法定空地，
    根本不適宜建築房屋，竟意圖為自己不法之所有，於前揭時地隱暪上情，向告
    訴人甲○○誑稱，系爭土地可興建房屋，並可由丙○○出具共同壁使用協議書
    ，同意甲○○於建築時共同使用丙○○上開房屋之牆壁，致甲○○陷於錯誤，
    以為該地係可蓋店面使用之建地，而於八十三十一月二十五日，以每坪二十五
    萬七千一百四十三元，總價七百二十萬元之價格，向丁○○○購買系爭土地，
    嗣甲○○於八十九年間，欲將該二筆土地出賣他人，發現系爭土地已因建築基
    地太小依法不得建築房屋，始知受騙。因認被告丙○○亦涉有刑法第三百三十
    九條第一項之詐欺罪嫌等語。惟查：
  (1)按犯罪事實應依證據認定之，無證據不得認定犯罪事實，刑事訴訟法第一百五
    十四條第二項定有明文。
  (2)公訴人認為被告丙○○涉有前揭犯行，係以被告丙○○曾出具同意使用共同壁
    之協議書予告訴人，致告訴人陷於錯誤，而為本件土地之買賣，並有前揭協議
    書在卷足稽為論據。
  (3)惟查，被告丙○○並非本件買賣契約之當事人，有上開不動產買賣契約書附卷
    可稽，復據證人王智榕於偵查時陳稱：「（問：當初是誰委託你賣塊地的？）
    是丁○○○的父母委託我賣的，出來與我談的是丁○○○及其父母。」等語（
    第二二三號偵查卷第二六頁），又無任何證據足認上開不動產買賣契約所約定
    之內容確為被告丙○○所明知，其雖在八十三年十二月十五日出具同意使用共
同壁之協議書予告訴人甲○○，然斯時已在八十三年十一月二十五日被告丁○○○與告訴人訂立契約之後，有前開協議書及不動產買賣契約書可稽，既無證
    據足認被告丙○○就丁○○○與告訴人間所訂買賣契約書之內容為其所明知，
    自難僅於事後因單純出具同意使用共同壁之協議書予告訴人，即謂其就上開詐
    欺犯行與被告丁○○○間有何犯意聯絡及行為分擔，此外又查無任何積極證據
    足認被告丙○○確有公訴人所指之詐欺犯行，對被告丙○○自應為無罪諭知。
  (4)原審以不能證明被告丙○○犯罪，諭知無罪之判決，認事用法，均無不合，檢察
    官上訴意旨略以原審認定事實違反經驗法則等語，指摘原判決此部分不當，難謂
    有理由，應予駁回。
九、被告丁○○○、丙○○經合法傳喚，無正當理由不到庭，不待其陳述逕行判決。
十、據上論結，應依刑事訴訟法第三百七十一條、第三百六十八條，第三百六十九條
    第一項前段、第三百六十四條、第二百九十九條第一項前段、刑法第三百三十九
    條第一項、第二條第一項前段、修正後刑法第四十一條第一項前段，罰金罰鍰提
    高標準條例第一條前段、第二條，判決如主文。
本案經檢察官乙○○到庭執行職務。
中      華      民  國      九十三      年      十      月    七    日
                                   臺灣高等法院臺中分院刑事第十庭
                                         審判長法  官  林  照  明
                                               法  官  王      銘
                                               法  官  林  清  鈞
右正本證明與原本無異。
不得上訴。
                                               書記官  劉  恒  宏
中     華     民     國     九十三     年      十      月     十三      日
                                                                        ｒ
